【裁判字號】    89,上,180
【裁判日期】    900626
【裁判案由】    回復原狀
【裁判全文】
台灣高等法院民事判決                              八十九年度上字第一八○號
  上  訴  人  中華電信股份有限公司臺灣北區電信分公司
  法定代理人  薛紀建
  被  上訴人  甲○○
右當事人間請求回復原狀事件，上訴人對於中華民國八十八年十二月二十一日臺灣新
竹地方法院八十六年度訴字第八七○號第一審判決提起上訴，本院判決如左：
    主    文
原判決關於命上訴人給付新台幣參佰貳拾捌萬陸仟陸佰壹拾參元及自民國八十三年十
二月二十四日起至清償日止按年息百分之五計算之利息部分，及該部分假執行之宣告
，暨除確定部分外訴訟費用之裁判均廢棄。
右開廢棄部分，被上訴人在第一審之訴，及假執行之聲請均駁回。
第一審（除確定部分外），及第二審訴訟費用由被上訴人負擔。
    事實及理由
一、上訴人之法定代理人李清江於民國八十九年八月四日死亡，由薛紀建繼任，有中
    華電信股份有限公司八十九年十月十一日信人字第八九Ａ0000000號令及
    上訴人公司同年月二十一日北人一字第八九Ａ三○○一一九六號函影本各一紙可
    據（見本院卷一三六—一三七頁），經其聲明承受訴訟，依法應予准許。
二、被上訴人主張：上訴人於八十三年間將坐落新竹縣橫山鄉○○段第二八四─九九
    地號土地上之竹東沙坑機房新建工程（下稱系爭工程）發包予原審參加人皇家建
    設工程股份有限公司（下種皇家公司）承攬時，依民法第七百九十四條規定，本
    應注意開挖土地或為建築時，不得使鄰地之地基動搖或發生危險，或使鄰地之工
    作物受其損害，而應採取適當之施工方法及設置必要防護措施，詎其於施工前竟
    疏未進行地質鑽探，且其設計圖亦無防護措施之設計圖樣及說明書，致皇家公司
    無從依圖、書施作防護設備，於釘樁時未採取鑽掘而以打擊式釘樁，造成地盤劇
    烈震動，八十三年四月十四日進行拔樁工程時，又未先行回填鬆土即率行拔樁，
    造成伊位於新竹縣橫山鄉○○村○○路○段六十二號之三層樓房（原門牌號碼新
    竹縣橫山鄉沙坑村二十四之一號，下稱系爭房屋）全棟地基不均勻下陷、房屋傾
    斜、地板、牆壁、樑柱、天花板、樓梯等處產生嚴重龜裂暨四十五度角剪力裂縫
    及壁內水管破裂導致漏水等損害，此係上訴人對於工程之定作、指示有過失所致
    等情。爰依侵權行為之法律關係先位聲明請求上訴人賠償房屋損害、內部簡易基
    礎裝璜費用、交易價值之損失及搬遷暨另行租屋費用共三百五十二萬七千八百五
    十元，及自八十三年四月十五日起至清償日止，按年息百分之五計算利息之判決
    。備位聲明請求上訴人應將系爭房屋依八十六年十月九日補充聲明狀附件二所示
    方法回復原狀，若不能回復原狀或回復顯有重大困難者，則應賠償伊二百三十二
    萬七千八百五十元及自八十三年四月十五日起至清償日止，按年息百分之五計算
    利息，並加計搬遷及另行租屋費用一百二十萬元之判決（原審就先位聲明部分判
    命上訴人應給付被上訴人三百二十八萬六千六百十三元及自八十三年十二月二十
    四日起至清償日止，按年息百分之五計算之利息，而駁回被上訴人其餘之訴。被
    上訴人就其敗訴部分，未聲明不服，已告確定；上訴人就其敗訴部分，提起上訴
    ）。並聲明駁回上訴人之上訴。
三、上訴人則以：系爭工程施工前，為避免鄰地受損，已依鑽探報告選擇適當之工法
    ，採取鋼軌加襯板之擋土方法為防護設備，並於申請建造執照時檢附防護措施之
    設計圖及說明書送審獲准。且進行拔樁工程時，確已先回填鬆土，並無崩塌之情
    形，且距開挖邊緣較近之惠美壽茶場及工地與系爭房屋間之竹二六號道路，亦未
    發生損害。縱系爭房屋係因拔樁而受損，依民法第一百八十九條規定，亦屬皇家
    公司應負賠償責任之問題，與伊無關。再系爭房屋無結構安全之顧慮，修復期間
    並無搬遷必要，且搬遷費用及房租費亦非回復原狀之必要費用。另被上訴人委請
    中華經建鑑定中心鑑定之數額過高，又不具專業性，應以台灣省建築師公會出具
    之鑑定報告為可採，伊已依該公會鑑定報告提存修復費用二十一萬四千元，應自
    賠償金額中扣除。而被上訴人於伊提存後遲未修復，則逾二十一萬四千元之修復
    費用及系爭房屋減損之價值，均屬被上訴人怠於修復所增加之費用，依民法第二
    百十七條之規定，被上訴人應自行負擔。又被上訴人係以金錢代回復原狀之請求
    ，不得依民法第二百十三條第二項請求給付利息。再被上訴人於八十三年十一月
    十六日即以系爭工程挖掘地下室造成系爭房屋受損向新竹縣政府陳情，已確知損
    害及賠償義務人，被上訴人遲至八十六年九月始起訴，已罹於時效等語，資為抗
    辯。並聲明(一)原判決不利上訴人部分廢棄。(二)右廢棄部分，被上訴人在第一審之
    訴及假執行之聲請均駁回。
四、按因侵權行為所之損害賠償請求權，自請求權人知有損害及賠償義務人時，二年
    間不行使而消滅，民法第一百九十七條定有明文；又關於侵權行為損害賠償請求
    權之消滅時效，應以請求權人實際知悉損害及賠償義務人時起算；而所謂知有損
    害，即知悉受有何項損害而言，至對於損害額則無認識之必要，故以後損害額變
    更而於請求權消滅時效之進行並無影響（最高法院七十二年度台上字第七三八號
    、四十九年度台上字笫二六五二號判例意旨參照）。本件被上訴人主張之事實，
    固據提出中華經建鑑定中心報告書為證，惟查：
  (一)八十三年九月二十二日上訴人公司竹東分局以東工字第○六五七號函知上訴人
    ，包括被上訴人在內之八戶民宅反映系爭工程造成其等住家牆壁及地板龜裂，上
    訴人乃於同年月三十日函請邱木城建築師事務所鑑定是否為系爭工程施工所致，
    副本抄送皇家公司及竹東電信局，經邱木城建築師事務所於同年十月六日至現場
    勘查，並於同年月十三日函知上訴人「唯騎樓水泥地坪可見為新痕外，其他部分
    皆為舊有，而其新痕可能為砂石車行駛震動所造成，並非為渠云工地施工所導致
    ，然為免造成糾紛，彼此以和為貴，已請承商妥善協調處理為宜。」，上訴人復
    於同年十月二十七日以「有關竹東沙坑機房新建工程基地鄰房牆壁及地板龜裂乙
    案，雖經貴所勘定並非本工程施工所致；惟為避免糾紛，仍請協助承包商妥為處
    理」函覆邱木城建築師事務所（副本抄送皇家公司、竹東電信局）等情，有交通
    部臺灣北區電信管理局八十三年九月三十日、十月二十七日八三─建三一─四○
     (一二) 、(一三)號函、邱木城建築師事務所八十三年十月十三日八三信字第八
     三一○一三─二號函在卷可按（見本院卷八四、八五頁、原審一卷三一頁）。
    嗣上訴人於同年十一月九日邀約被上訴人等住戶及有關單位說明協商（見本院卷
    八七頁），同年月十六日被上訴人以「主旨：為竹東電信局沙坑電信機房興建挖
    掘地下室工程，造成附近居民房屋傾斜及龜裂現象，險象環生，嚴重威脅居民生
    命財產之安全，陳情改善竟置之不理，懇請鈞長主持公道，則權責機關迅速設法
    補助，以保障人民權益。說明：1.民所持有房屋座落於新竹縣橫山鄉沙坑村三鄰
    二四之一號，近百年來均為磚造平房建築物，十餘年前將其改造ＲＣ磚造樓房，
    經無數天災地變，均無龜裂傾斜現象發生，壹年多前竹東電信局在鄰地接地段興
    建電信機房，挖掘地下室工程，造成附近居民房屋傾斜及龜裂等情形，險象環生
    ，嚴重威脅附近居民生命財產之安全．．。2.自興建工程施工挖掘地下室時，即
    出現稍微裂痕情形，．．豈知地下室護樁鋼筋拔除後，龜裂傾斜狀況日益嚴重，
    已危害到房屋結構，每一層樓均出現裂痕漏水，樓梯亦出現裂痕一ＣＭ以上，尤
    其本人之房屋最為嚴重，．．．。3.民等曾經委託村長求助，向竹東電信局口頭
    陳情反映，並經電信局派員前來，做樣式勘察，將所有受害者，姓名、地址抄寫
    一審，．．並且經過一個月餘均無下文，民近日再以電話請示竹東電信工務課，
    曾課長，竟以查無事實搪塞，．．4.依中華民國憲法、行政法規建築法第五章第
    六十九條附接建築物之防護措施之規定，應有防護之責任，如今即災害發生，
    理應負責賠償修繕之責任，．．．5.綜合以上情形，竹東電信局罔顧人民權益，
    及欺壓善良百姓，蠻橫之作為，已昭然若揭，而民等何訴何承，惟有仰賴鈞長及
    權責機關迅速謀求補助，民等感恩不盡」等語，分別向交通部、新竹縣政府陳情
    ，有陳情書影本二件可據（見原審一卷二二一—二二三頁、原審二卷二八三─二
    八五頁），承造人即皇家公司並申請新竹縣橫山鄉調解委員會於同年十二月二十
    三日上午十時開會協調，惟因被上訴人未到場，致無法調解，上訴人乃於八十四
    年一月十一日函覆被上訴人「台端如認為權益遭受不法侵害，請循正規途徑再向
    管轄單位申請調解」，有皇家公司八十三年十二月十五日沙坑字第○一四號函、
    上訴人八十四年一月十一日八四─建三一─一四一(一)號函、八十六年一月二十日
    北建字第八六Ｂ九○○○○五一號函可稽（見本院卷八六、八七頁、原審二卷二
    一五、二一六頁）。八十四年三月十四日被上訴人向台灣省建築師公會申請鑑
    定，其申請書記載：「主旨：申請人所有坐落於新竹縣橫山鄉○○段地號二八四
    之五三號之ＲＣ建築改良物三層樓乙棟，因竹東電信局沙坑電信機房，新建工程
    挖掘地下室影響安全結構，造成龜裂，惠請貴會派員鑑定，並做賠償估價請查照
    」，有申請書影本一紙可憑（見原審二卷二八八頁），揆之上開說明，足證被上
    訴人至遲於八十四年三月十四日申請台灣省建築師公會鑑定時，已確知系爭房屋
    受有損害及該損害係因上訴人工地施工所造成，故時效至遲應自八十四年三月十
    四日起算，而被上訴人遲至八十六年九月二十九日始提起本件訴訟，請求損害賠
    償，顯已逾上開規定之二年時效，是被上訴人之損害賠償請求權已罹於時效而消
    滅，應堪認定。
  (二)被上訴人雖主張伊係於八十四年五月二十三日接獲台灣省建築師公會之鑑定報告
    後，始確信系爭房屋之損害為上訴人所造成，故其請求權之消滅時效，應自八十
    四年五月二十三日起算，至八十六年五月二十二日完成，惟伊於八十六年三月三
    十一日在新竹縣政府建設局召開鄰損糾紛評議會中，已口頭請求賠償，故伊於請
    求後之六個月即八十六年九月二十九日起訴，尚未罹於時效云云。但查，上開鑑
    定報告僅係鑑定損壞修復費用，未鑑定損害造成之原因，此觀鑑定書記載「．．
    四鑑定要旨：鑑定坐落新竹縣橫山鄉沙坑村三鄰二四之一號三層樓房一棟，依申
    請書所述因受竹東電信局新建樓房施工影響，發生龜裂現象，函請鑑估損壞修復
    費用。．．．八鑑估結果：(一)就現有建物瑕疵部分，如附件(四)之照片，鑑估修復
    費用。(二)其修復費用新台幣214,000元整」，有鑑定報告書可憑（見原審一卷
    三二、三三頁），是被上訴人於申請鑑定時，已知損害係因上訴人新建電機房施
    工所造成，故被上訴人主張於收受鑑定報告時始確知賠償義務人為上訴人云云，
    自不足採。又鑑定機關之鑑定結果，僅供法院辦案之參考，非謂鑑定機關所認定
    之事實有絕對效力，況請求權人對於損害額無認識之必要，損害額之變更對於請
    求權消滅時效之進行並不影響，則修復費用為若干，對於時效之進行無影響，故
    鑑定前被上訴人縱不知損害之正確數額，亦不影響時效之進行。是被上訴人主張
    時效應自八十四年五月二十三日收到台灣省建築師鑑定報告後，始開始進行云云
    ，亦不足採。
五、綜上所述，上訴人為時效抗辯，為可採。從而，被上訴人本於侵權行為之法律關
    係，先位聲明請求上訴人給付三百二十八萬六千六百十三元及自八十三年十二月
    二十四日起至清償日止，按年息百分之五計算之利息，為無理由，不應准許，其
    就該部分所為假執行之聲請亦失所附麗，應併予駁回。原審就此部分判命上訴人
    給付，並為假執行之宣告，尚有未洽。上訴意旨指摘原判決不當，求予廢棄改判
    ，為有理由。爰由本院將原判決予以廢棄改判，如主文第二項所示。至被上訴人
    本於侵權行為之法律關係，備位聲明請求上訴人應將系爭房屋回復原狀，若不能
    回復原狀或回復顯有重大困難者，則應給付二百三十二萬七千八百五十元及自八
    十三年四月十五日起至清償日止，按年息百分之五計算利息，並加計搬遷及另行
    租屋費用一百二十萬元部分，亦因上訴人為時效抗辯致其請求為無理由，不應准
    許。原審就此部分雖未審酌，惟因上訴人之上訴而一併發生移審之效果。故本院
    仍應就被上訴人備位聲明請求部分審酌之，爰一併予以駁回。
六、兩造其餘攻擊、防禦方法與判決結果無涉，爰不一一論述，併此明。
七、據上論結，本件上訴為有理由，依民事訴訟法第四百五十條、第七十八條，判決
    如主文。
中      華      民      國    九十      年      六      月    二十六    日
                                  民事第十四庭
                                    審判長法  官  張  劍  男
                                          法  官  蘇  芹  英
                                          法  官  蔡  芳  齡
右正本係照原本作成。
如不服本判決，應於收受送達後二十日內向本院提出上訴書狀，其未表明上訴理由者
，應於提出上訴後二十日內向本院補提理由書狀（均須按他造當事人之人數附繕本）
上訴時應提出委任律師或具有律師資格之人之委任狀；委任有律師資格者，另應附具
律師及格證書及釋明委任人與受任人有民事訴訟法第四百六十六條之一第一項但書或
第二項（詳附註）所定關係之釋明文書影本。
中      華      民      國    九十      年      六      月    二十九    日
                                          書記官  蔡  錦  輝
附註：
民事訴訟法第四百六十六條之一（第一項、第二項）：
對於第二審判決上訴，上訴人應委任律師為訴訟代理人。但上訴人或其法定代理人具
有律師資格者，不在此限。
上訴人之配偶、三親等內之血親、二親等內之姻親，或上訴人為法人、中央或地方機
關時，其所屬專任人員具有律師資格並經法院認為適當者，亦得為第三審訴訟代理人
。


司法院資訊處製作；財團法人民間司法改革基金會備份。
